【裁判字號】    97,簡上,783
【裁判日期】    980227
【裁判案由】    家暴妨害自由
【裁判全文】
臺灣高雄地方法院刑事判決          97年度簡上字第783號
上  訴  人
即  被  告  乙○○
                      號
上列上訴人即被告因家暴妨害自由案件，不服本院高雄簡易庭民
國97年7 月25日97年度審簡字第3702號所為第一審判決（聲請簡
易判決處刑案號：臺灣高雄地方法院檢察署97年度偵字第16583
號）提起上訴，本院管轄之第二審合議庭判決如下：
    主  文
上訴駁回。
    事  實
一、乙○○為丁○○○之子，其兩人間具有家庭暴力防治法第3
    條第3 款所定之家庭成員關係，並同住於高雄縣梓官鄉○○○路81巷20號，民國97年2 月14日上午10時許，乙○○因不
    滿丁○○○指責其懷孕之妻子蘭惠如自2 樓丟擲瓶子一事，
    雙方乃發生口角爭執，竟基於施強暴於直系血親尊親屬之犯
    意，在上址1 樓客廳，拿起塑膠椅朝丁○○○丟擲，幸未丟
    中而未成傷，但擲中旁邊木製酒櫃而造成酒櫃毀損破洞。另
    於同日18時許，經胞兄丙○○電話告知，知悉丁○○○於同
    日下午向其父親郭港、胞兄丙○○指稱蘭惠如故意丟擲瓶子
    ，使郭港與蘭惠如亦起口角，蘭惠如乃離家在外行走，因此
    對丁○○○更加憤怒，於同日19時許返家之際，見丁○○○
    在高雄縣梓官鄉○○○路81巷19號鄰居屋內停留，竟另基於
    施強暴於直系血親尊親屬及妨害人行使權利之犯意，在上開
    鄰居住處，自丁○○○背後徒手拉扯丁○○○頭髮、手臂，
    以手勾住丁○○○脖子，強行將丁○○○拉出該屋外，以此
    強暴方式妨害丁○○○行使停留該處之權利，惟因聽聞有人
    喊稱蘭惠如跌倒，乃前往看顧蘭惠如，因而罷手，未造成丁○○○受傷。嗣丁○○○向臺灣高雄地方法院檢察署檢察官
    提出告訴，始循線查悉全情。
二、案經丁○○○訴由臺灣高雄地方法院檢察署檢察官偵查後聲
    請以簡易判決處刑。
    理  由
一、按被告以外之人於審判外之言詞或書面陳述，除法律有規定
    者外，不得作為證據，刑事訴訟法第159 條固定有明文。惟
    按被告以外之人於審判外之陳述，雖不符同法第159 條之1
    至之4 規定，而經當事人於審判程序同意作為證據，法院審
    酌該言詞陳述或書面陳述作成時之情況，認為適當者，亦得
    為證據，此亦據同法第159 條之5 第1 項規定明確。查本案
    所引用之證據資料（詳後引證據），其中屬傳聞證據部分，
    因被告及檢察官均同意可作為證據使用，本院審酌該證據作
    成之情況，並無不當，認以之作為證據，應屬適當。則依刑
    事訴訟法第159 條之5 第1 項之規定，均有證據能力。
二、訊據上訴人即被告乙○○固坦認於97年2 月14日當日上午接
    近中午時分，因其母親即告訴人丁○○○指責其妻蘭惠如故
    意自2 樓丟擲塑膠瓶一事，與告訴人有口角爭執，及於同日
    下午返家後，有前往設高雄縣梓官鄉○○○路81巷19號鄰居
    屋內等情，惟矢口否認有何上開施強暴於直系血親尊屬及妨
    害告訴人行使權利等犯行，並辯稱：當日上午伊睡到快12點
    才起床，其中午要外出幫蘭惠如買早餐，告訴人一直向伊陳
    述蘭惠如故意向告訴人丟擲瓶子，伊僅婉言勸告告訴人，並
    未以椅子丟擲告訴人，不知道為何家中酒櫃會有破洞；又同
    日下午返家時，伊係前往鄰居家中要求告訴人與蘭惠如當面
    說清楚，告訴人不肯，是以發生爭執，但並未拉告訴人頭髮
    及勾住告訴人脖子云云（他卷第40、41頁；簡上卷第4 頁）
    。經查：
（一）被告與告訴人為母子，被告於97年2 月14日上午10時許，
      在高雄縣梓官鄉○○○路81巷20號，對告訴人丟擲椅子，
      但未擲中告訴人而未成傷等情，業據告訴人於偵查及本院
      審理中均一致指證：97年2 月14日上午10時許，其從菜市
      場回來，2 樓掉下瓶子差點打到其，其質問蘭惠如，乃發
      生糾紛，剛好被告騎機車從外面回來，其乃向被告說瓶子
      要放好，被告聽聞後很生氣，就在高雄縣梓官鄉○○○路
      81 巷20 號1 樓之客廳內，向其丟擲四角塑膠椅而未砸中
      ，當時其剛好站在酒櫃旁之房門口，塑膠椅就砸中酒櫃，
      造成酒櫃破洞等情明確（他卷第40、55頁；簡上卷第44頁
      ）。且本案案發前告訴人家中酒櫃確實並未破損，告訴人
      於案發後，於同日向郭港、丙○○陳稱被告向其丟擲椅子
      然丟中酒櫃而毀損等緣由，確實是案發當日下午返家才發
      現酒櫃有破洞等情，亦據證人即被告胞兄丙○○於偵查及
      本院審理中、證人即被告父親郭港於偵查中分別證述明確
      （他卷第40、41、54頁），並有卷附酒櫃破洞之照片5幀
      可憑（他卷第42至45頁）。衡以證人丙○○為被告胞兄，
      為手足至親，且同日下午18時許，被告妻子蘭惠如與證人
      郭港因上開丟擲塑膠瓶事件發生口角，因而離家在外步行
      多時，證人丙○○尚且因擔憂蘭惠如懷孕而有危險，隨行
      於蘭惠如身後以保護其安全，復通知被告返家處理，業據
      證人丙○○於審理中結證明確（簡上卷第54、56頁），且
      為被告自承在卷（簡上卷第60頁），觀以該等證人丙○○
      處理親屬間爭執之方式，其對被告之配偶蘭惠如仍照顧有
      加，當無因仇視被告或其配偶蘭惠如而故意設辭陷害被告
      之理，其證詞可信性甚高，則告訴人與證人郭港、丙○○
      就本案經過所證尚互核一致，足認告訴人上開指述，應屬
      可採。
（二）被告雖辯稱伊當日睡到快中午12點，要出外幫蘭惠如買午
      餐，告訴人才向伊告知蘭惠如自2 樓丟擲塑膠瓶一事，且
      伊僅婉言相勸，並未向告訴人丟擲椅子云云（簡上卷第4
      頁、他卷第53頁），惟證人蘭惠如於偵查中陳稱：被告於
      案發當日早上8 時許即已起床照顧其，其與告訴人爭執時
      ，被告剛好自外買飯回來，當時已快12點，告訴人看見被
      告進屋後就沒再說什麼了等語（他卷第52頁），互核其二
      人所陳內容，除就被告於案發時並未向告訴人丟擲椅子一
      事所言相同外，就被告於案發當日早上幾時起床、被告係
      購物返家後才與告訴人爭執或係被告於外出購物前遇見告
      訴人並爭執等節，彼此所證均不一致，以證人蘭惠如為被
      告配偶，於本案中與被告利害關係相同，果被告所辯屬實
      ，何以其二人就案發前後經過之陳述竟彼此迥不相侔，已
      難排除被告與證人蘭惠如串謀杜撰被告於當日中午始外出
      等情藉以合理化被告於上午10時許不可能對告訴人施暴之
      辯詞。況被告前於偵查中業已自承當日早上8 、9 點即已
      起床（他卷第53頁），及證人蘭惠如上開陳稱其與告訴人
      發生爭執時，被告恰好自屋外買東西回來等情，均核與告
      訴人指稱案發時間應為上午10時許，且當時被告恰好騎機
      車自外返家等情相合，均益見被告確於上開時、地爭執之
      際確有對告訴人丟擲椅子之事實（他卷第52頁），被告此
      部分所辯不足採。則被告確有於97年2 月14日上午10時許
      ，以丟擲椅子之強暴方式對其直系血親尊親屬即告訴人施
      暴，但未成傷之犯行，應堪認定。
（三）再被告另於97年2 月14日19時，在高雄縣梓官鄉○○○路
      81巷19號鄰居屋內，以自告訴人背後徒手拉扯告訴人頭髮
      、手臂，以手勾住告訴人脖子之強暴方式，強行將告訴人
      拉出該屋外，以此強暴方式妨害告訴人行使停留該屋之權
      利，然亦未造成丁○○○受傷一節，亦據告訴人於偵查中
      及本院審理中一致指稱：97年2 月14日18時許，其配偶郭
      港下班回家看見家中酒櫃破洞，乃詢問其經過，並詢問蘭
      惠如，蘭惠如乃離家外出，證人丙○○就追出去，之後鄰
      居邀其至赤崁南路81巷19號屋內躲避，以免被告返家後再
      遭到被告毆打，其乃前往鄰居家中吃東西，正吃完東西站
      在鄰居屋內，被告即自外進屋，並自其後方拉扯其頭髮並
      以右手勾住其脖子，要將其脫出屋外，證人丙○○剛好進
      來勸架，並說蘭惠如已經倒地，被告才放手離開等語明確
      （他卷第40頁、簡上卷第45頁），核與證人丙○○證稱：
      97年2 月14日當日18時許，其下班回家後，其父親郭港本
      來要找被告理論為何打壞家中酒櫃，但因被告剛好不在，
      郭港就質問蘭惠如，兩人乃起爭執，蘭惠如就離家，因蘭
      惠如有孕在身，其擔心蘭惠如安危，乃自後跟隨，走了很
      長一段路，其打電話通知被告此情，被告即表示要趕回家
      ，其另通知友人開車來搭載其與蘭惠如返家，並約在高雄
      大學集合後才一起返家，被告一返家即向其詢問告訴人在
      何處，隨即看到告訴人在鄰居家中，就自行前往鄰居家中
      ，其自後跟去，當場看見被告拉告訴人頭髮要拖告訴人出
      來，拖了幾步路，剛好蘭惠如在外跌倒，被告就放手，並
      帶蘭惠如就醫（他卷第54頁、簡上卷第55、56頁）；暨證
      人郭港於偵查中陳稱：其當時站在鄰居的門口，看見被告
      拉告訴人頭髮及以手勾告訴人脖子，後來有人喊蘭惠如跌
      倒了，被告才放手等情（他卷第40頁）相符。被告更於偵
      查中自承：當日晚間6 、7 時許，經證人丙○○告知蘭惠
      如又與伊父母發生爭執，伊返家後想問告訴人發生何事，
      乃前往鄰居客廳要將告訴人拉出來，有拉告訴人之手等語
      在卷（他卷第53頁），而肯認案發當時確有前往鄰居家中
      並拉告訴人來開該房屋之動作，適與上開告訴人、證人丙○○、郭港所證案發經過互為印證。
（四）被告雖否認有於97年2 月14日19時許，在上址鄰居住處拉
      扯告訴人頭髮、勾告訴人脖子等行為，並辯稱：伊之友人
      戊○○當時亦在場，可以證明伊並未對告訴人施暴云云，
      固據證人戊○○於本院審理中結證：當日下午其經被告通
      知，要求其前往被告家中看一下蘭惠如的情況，其乃前往
      ，並看見被告返家後，走到鄰居家中，接著看到被告與告
      訴人對罵，被告僅有碰到告訴人的手，並未拉告訴人頭髮
      及勾告訴人脖子，之後因為蘭惠如身體不舒服，被告就離
      開，伊並未拉扯告訴人頭髮施暴等語（簡上卷第62、63頁
      ）。惟查，證人戊○○證稱：被告於當日晚間係自己一人
      開黑色豐田牌黑色汽車返家（簡上卷第63頁）一節，已與
      證人丙○○證稱：其跟隨蘭惠如在外行走一段路後，係與
      被告約再高雄大學集合後再一起返家，其與蘭惠如搭乘其
      友人之車輛至高雄大學等被告，被告搭乘友人之藍色小發
      財車到高雄大學集合後，兩台車一路上互相跟車，所以差
      不多同時抵達家中（簡上卷第60、63頁）等情不符，被告
      亦自承：案發前係搭乘友人蔡武憐之三噸半白藍色貨車與
      證人丙○○、蘭惠如一起返家等事實無訛（簡上卷第60頁
      ）；雖證人丙○○所證被告搭乘藍色小發財車一節，與被
      告供稱搭乘三噸半貨車等情，略有不同，然核其二人所陳
      車輛均屬貨車一類，外形相當，且顏色相近，又衡以上開
      車輛暨非證人丙○○所有，又於會合後即返家，證人丙○○未及細看車輛，因此僅大概說出車輛外型、顏色，尚無
      違情理，顯見被告與證人丙○○所述返家經過彼此較為相
      符，證人戊○○上開證稱被告獨自一人駕駛豐田牌黑色汽
      車返家等情，顯不實在。況證人丙○○亦於本院審理中結
      證當日並未看見證人戊○○等語明確（簡上卷第61頁），
      以證人丙○○對被告並無仇恨之心，且就本案所證均與其
      他跡證相合，其證言當可採信，已如前述，更益見證人戊○○證詞無可採信，自難據為有利被告之認定。則被告於
      97年2 月14日19時許，在址設高雄縣梓官鄉○○○路81巷
      19號鄰居屋內，以自告訴人背後徒手拉扯告訴人頭髮、手
      臂，以手勾住告訴人脖子，強行將告訴人拉出該屋外，以
      此強暴方式妨害告訴人行使停留該處之權利等情，至堪認
      定。
（五）綜上，本件事證明確，被告上開犯行均堪以認定，各應依
      法論科。
三、按施強暴於直系血親尊親屬，未成傷者，處1 年以下有期徒
    刑、拘役或5 百元以下罰金，刑法第281 條定有明文，此罪
    性質上屬同法第277 條之例外規定，以其對於直系血親尊親
    屬施以暴行，雖未成傷，但仍有悖於倫教，不可不罰，因其
    並未成傷，故處罰較同法第277 條為輕；而所謂「施強暴」
    ，乃對他人強制暴力之行為，或直接加害於他人之身體，或
    間接加之於物，足以影響於人之身體；或作加害之姿態，如
    脅迫、恫嚇等不法方法，使身體或健康有受傷害之危險等均
    屬之；所謂「未成傷」，乃指被害人受強暴後，並未因之使
    身體或健康遭受損害而言。是本案被告對告訴人丟擲椅子但
    未致告訴人受傷，核其此部分所為，應係犯刑法第281 條之
    施暴於直系血親尊親屬罪；又被告以徒手拉扯告訴人頭髮、
    手臂及勾告訴人脖子而將告訴人強行拉出鄰居房屋，但亦未
    致告訴人受傷，所為則係犯刑法第281 條之施暴於直系血親
    尊親屬罪及同法第304 條第1 項之強制罪。被告以一拉扯告
    訴人行為，同時觸犯上開施暴於直系血親尊親屬與強制2 罪
    ，為想像競合犯，應依刑法第55條之規定，從一重之強制罪
    處斷。又被告對於家庭成員即其母親故意實施身體上不法侵
    害之家庭暴力行為，且已成立刑法第281 條之施暴於直系血
    親尊親屬罪、第304 條第1 項之強制罪，應屬家庭暴力防治
    法第2 條第2 項所稱之家庭暴力罪，檢察官聲請簡易判決處
    刑書漏未論以上開罪名，核屬疏漏，併予敘明。被告所犯上
    開二罪，犯意個別，行為不同，應予分論併罰。
四、原審認被告罪證明確，並審酌被告不思孝順父母，回報養育
    之恩，僅因其配偶蘭惠如與其母即告訴人發生爭執，為維護
    蘭惠如，動輒對其母暴力相向，殊為不該，且犯後仍飾詞卸
    責，態度欠佳等一切情狀，依刑事訴訟法第449 條第1 項前
    段、第3 項、第454 條第2 項，刑法第281 條、第304 條第
    1 項、第55條、第41條第1 項前段、第2 項、第51條第5 款
    ，刑法施行法第1 條之1 ，逕以簡易判決均量處有期徒刑3
    月及諭知以新臺幣1,000 元折算一日為易科罰金之折算標準
    ，併定其應執行刑為有期徒刑5 月及諭知如上所示易科罰金
    之折算標準，核無違誤。被告猶執前詞上訴指摘原判決不當
    ，即無理由，應予駁回。
據上論斷，應依刑事訴訟法第455 條之1 第1 項、第3 項、第36
8 條，判決如主文。
本案經檢察官甲○○到庭執行職務。
中    華    民    國    98    年    2    月    27    日
                刑事第十三庭  審判長法  官  唐照明
                                    法  官  楊國煜
                                    法  官  黃苙荌
以上正本證明與原本無異。
不得上訴。
中    華    民    國    98    年    3    月     2    日
                                    書記官  廖佳玲


司法院資訊處製作；財團法人民間司法改革基金會備份。
